【裁判字號】    89,訴,1017
【裁判日期】    891009
【裁判案由】    返還買賣價金
【裁判全文】
臺灣桃園地方法院民事判決                        八十九年度訴字第一０一七號
    原      告  乙○○
    訴訟代理人  林  凱  律師
    被      告  丙○○
                甲○○
    共      同
    訴訟代理人  解家源
右當事人間請求返還買賣價金事件，本院判決如左：
    主    文
原告之訴及假執行之聲請均駁回。
訴訟費用由原告負擔。
    事    實
甲、原告方面：
一、聲明：
（一）、被告丙○○應給付原告新台幣（下同）四百六十萬元，及其中一百萬元自民
        國（下同）八十六年十二月一日起，其中二百萬元自八十六年十二月八日起
        ，其餘一百六十萬元自八十六年十二月二十九日起，均至清償日止，按週年
        利率百分之五計算之利息。如對財產為強制執行無效果時，由被告甲○○給
        付之。
（二）、陳明願供擔保，請准宣告假執行。
二、陳述：
（一）、被告甲○○、丙○○係父子，與原告為宗親關係，八十六年十一月間被告等
        向訴外人劉佳水洽商買賣坐落桃園縣中壢市○○段第一０五一地號、面積一
        千二百二十三平方公尺之農地事宜，並於同年十二月十九日訂立不動產買賣
        契約書，以每坪一萬五千元之價格購買，旋於八十七年一月九日完成土地所
        有權移轉登記，所有權人名義登記為被告丙○○。然於土地移轉登記前，被
        告丙○○即與原告訂立不動產買賣契約，約定將系爭土地中一百五十坪土地
        分割移轉登記與原告，原告則應給付四百六十萬元作為買賣價金，原告於八
        十六年十二月一日、八十六年十二月八日、八十六年十二月二十九日各匯款
        一百萬元、二百萬元、一百六十萬元至被告甲○○設於新竹區中小企銀帳戶
        以支付買賣價金，復於八十七年一月三日原告與被告丙○○訂立不動產買賣
        契約書面，並特定買賣位置、範圍，且由被告甲○○作為被告丙○○之保證
        人。
（二）、然查前揭土地係地目田、使用分區為特定農業區，屬農業發展條例第三條第
        一項第十一款所稱之「耕地」，依修正前之農業發展條例第三十條本文規定
        ：「每宗耕地不得分割及移轉為共有」，故兩造訂立系爭買賣契約僅就其中
        特定部分出售，已與當時農業發展條例規定相違，又修正後同條例第十六條
        本文規定：「每宗耕地分割後每人所有面積未達０．二五公頃者，不得分割
        」，原告所購土地面積僅一五０坪，尚未達０．二五公頃，原告亦無法分割
        取得上開購買之農地。按「以不能之給付為契約的標的者，其契約為無效」
        ，民法第二百四十六條第一項前段載有明文，本件兩造所訂之系爭買賣契約
        標的，無法分割移轉過戶，即係以不能之給付為買賣標的，應屬無效之契約
        ，被告丙○○自原告處受領之買賣價金四百六十萬元乃屬無法律上原因而受
        利益，原告並因之受有損害，原告自得依據不當得利之法律關係，請求被告
        返還；復以民法第一百八十二條第二項規定：「受領人於受領時，知無法律
        上之原因，或其後知之者，應將受領時所得之利益，或知無法律上之原因時
        所現存之利益，附加利息一併償還，如有損害，並應賠償」，查被告甲○○
        係從事「房屋土地介紹」之業者，被告等於受領上開買賣價金時，應明知本
        件買賣契約違反農業發展條例之強制規定，且系爭買賣契約乃被告委請土地
        代書黃哲妙撰寫，以一專業土地代書，其於撰約前亦會將上揭農業發展例之
        限制規定告知被告，被告自不能諉稱不知上述法律之規定，故被告丙○○應
        將買賣價金加計自受領時起之法定計息返還原告。
（三）、另被告甲○○為被告丙○○之保證人，依民法第七百三十九條規定，原告亦
        得於被告丙○○拒不給付上述買賣價金暨利息，經強制執行無效果時，請求
        被告甲○○代為履行。爰依不當得利、保證之法律關係請求被告等返還系爭
        土地之買賣價金。
（四）、對被告答辯之陳述：茲不論兩造是否因原告於訂約時不具備「自耕農」身份
        ，而於契約內特別約定「甲方可承受本約不動產」以後檢齊文件辦理過戶，
        及有關增值稅負擔等事項，惟此仍無解於前揭系爭土地無法分割轉讓，致買
        賣契約無效之情。且原告向被告丙○○係購買系爭土地之特定部分，非購買
        持分，亦非與被告丙○○訂立共有契約，故無論被告辯稱依修正後之農業發
        展條例，系爭農地可移轉為共有乙節，是否可採，概與本件買賣契約無涉，
        本件無效之買賣契約不因之而更易為有效。
三、證據：提出土地登記謄本乙件、匯款單影本三件、不動產買賣契約書影本乙件、
          甲○○之名片乙紙為證。
乙、被告方面：
一、聲明：
（一）、原告之訴駁回。
（二）、如為不利之判決，請准供擔保免為假執行。
二、陳述：
（一）、依給付契約之標的：「．．．但其情形可以除去，而當事人訂約時，並預期
        於不能之情形除去後為給付者，其契約仍為有效．．．」、「附停止條件．
        ．．之契約，於條件成就．．．不能之情形已除去者，其契約為有效」，民
        法第二百四十六條第一項但書及第二項定有明文。
      １、經查本件雙方於八十七年一月三所訂立之不動產買賣契約書第一項第二款
          ，刪去「民國陸拾」四字，而於右傍加註寫：「甲方可承受本約不動產」
          日檢齊文件辦理申報過戶．．．等文字，又於第六款刪去「民國陸拾」四
          字，而於右傍加註與前揭之：「甲方可承受本不動產」日以「後」之文字
          ，將過戶文件檢齊送交地政所收件，再於第三條第二行後段．．．契稅由
          甲方負擔，土地增值稅「至八十八年止」，由乙方負擔，引號內之「至八
          十八年止」及「增值部分」等文字係特別加註，復於第三條第二行傍之間
          隙處再加註為：「其後若未移轉登記，所增值部分，由甲方負擔。」
      ２、除以上係於「不動產買賣契約」之各條項特別加註：嗣甲方可承受本約不
          動產日以後及其後若未移轉登記，增值稅部分亦由甲方負擔等文字外；復
          於附頁「買賣標示」後，特別註明：「一、本約不動產承買人（即原告）
          ，因登記受限，乙方（出賣人即被告）應於登記完畢後，即全部提供出來
          抵押登記與甲方，二、甲方承買部分，若登記取得完畢後，前述抵押權甲
          方應無條件協同辦理抵押權塗銷」。
      ３、綜上所述，雙方簽署系爭買賣契約書時，甲方未具備自耕農身份，不能移
          轉過戶，故特別加註「可承受本約不動產日」與以後，即未移轉登記，增
          值稅由何負擔之文字，是符合當事人訂約時，預期於不能之情形，除去後
          為給付之事實，其契約仍為有效，且今停止條件既已成就，即已刪去自耕
          農之限制，開放可以移轉為共有之規定，其不能之情形，已經除去，其契
          約為有效，況被告從無拒絕移轉共有等情事，被告自無不當與違失。
（二）、本件係被告與訴外人簽署之買賣契約為八十六年十二月十九日，原告獲知後
        ，認有利可圖，多次自台北居住地來被告家中，請求讓出一部分，被告始為
        允諾，被告迄今未至原告家，何來使用詐術等係屬惡意之情事，又原告與被
        告、被告與訴外人簽立買賣契約，均係同一時期，原告購買系爭土地之位置
        及數量，係其仔細思考後所作決定，其動機為興建農舍，亦為現行法令所准
        許，興建條件雖有所限制，但並非禁止，若原告要求被告返還價金，被告是
        否亦應向訴外人要求返還價金，蓋投資必有風險，如將投資不利歸咎被告，
        顯失公允，況其所稱：「共有」之法律關係，不利於雙方利用系爭土地，認
        「共有、分管」實難認同，均與法不合，況被告並無拒絕移轉以及處分（含
        變賣─價金按比例分配）之情事，自無不當與違失，是原告之訴，顯無理由
        。
三、證據：提出不動產買賣契約書影本乙件、農委會林科長撰著文影本乙件、內政部
          八十九年五月十九日有關農地移轉文影本乙件為證。
    理    由
一、原告主張：被告甲○○、丙○○係父子，於八十六年十一月間向訴外人劉佳水洽
    商買賣坐落桃園縣中壢市○○段第一０五一地號、面積一千二百二十三平方公尺
    之農地事宜，並於同年十二月十九日訂立不動產買賣契約書，旋於八十七年一月
    九日將土地移轉登記與被告丙○○所有，且於移轉登記前，被告丙○○即與原告
    約定將系爭土地中一百五十坪土地分割移轉登記與原告，原告則應給付四百六十
    萬元作為買賣價金，原告業已依約給付前開買賣價金，復於八十七年一月三日原
    告與被告丙○○訂立不動產買賣契約，並特定買賣位置、範圍，且由被告甲○○
    作為被告丙○○之保證人，詎前揭土地係屬「耕地」，依修正前之農業發展條例
    第三十條規定：「每宗耕地不得分割及移轉為共有」，故兩造訂立系爭買賣契約
    僅就其中特定部分出售，已與當時農業發展條例規定相違，又修正後同條例第十
    六條規定：「每宗耕地分割後每人所有面積未達０．二五公頃者，不得分割」，
    原告所購土地面積僅一五０坪，尚未達０．二五公頃，原告亦無法分割取得上開
    購買之農地。系爭買賣之土地既無法為分割登記，即係以不能之給付為買賣標的
    ，應屬無效之契約，被告丙○○自原告處受領之買賣價金四百六十萬元乃屬無法
    律上原因而受利益，原告並因之受有損害，原告自得依據不當得利之法律關係，
    請求被告返還。又被告甲○○係從事「房屋土地介紹」之業者，被告等於受領上
    開買賣價金時，應明知本件買賣契約違反農業發展條例之強制規定，且系爭買賣
    契約乃被告委請土地代書黃哲妙撰寫，其於撰約前亦會將上開限制告知被告，被
    告顯屬惡意，故依民法第一百八十二條第二項規定被告丙○○應將買賣價金加計
    自受領時起之法定計息返還原告；另被告甲○○為被告丙○○之保證人，依民法
    第七百三十九條規定，原告亦得於被告丙○○拒不給付上述買賣價金暨利息，經
    強制執行無效果時，請求被告甲○○代為履行，爰依不當得利、保證之法律關係
    請求被告等返還系爭土地之買賣價金等語。
二、被告則以：兩造所簽訂之不動產買賣契約書第一項第二款，刪去「民國陸拾」四
    字，而於右傍加註：「甲方可承受本約不動產」日檢齊文件辦理申報過戶．．．
    等文字，又於第六款刪去「民國陸拾」四字，而於右傍加註：「甲方可承受本不
    動產」日以後，將過戶文件檢齊送交地政事務所收件…等文字，再於第三條第二
    行後段載明：「．．．土地增值稅至八十八年止增值部分，由乙方負擔．．．」
    ，其中「至八十八年止」及「增值部分」等文字係特別加註，復於第三條第二行
    傍加註：「其後若未移轉登記，所增值部分，由甲方負擔」等文字；另於附頁「
    買賣標示」特別批明：「一、本約不動產承買人（即原告），因登記受限，乙方
    （出賣人即被告）應於登記完畢後，即全部提供出來抵押登記與甲方，二、甲方
    承買部分，若登記取得完畢後，前述抵押權甲方應無條件協同辦理抵押權塗銷」
    等文字，均顯示雙方簽署系爭買賣契約書時，甲方未具備自耕農身份，不能移轉
    過戶，故特別加註買受人須於可承受本約不動產日以後辦理過戶事宜，及如未能
    移轉登記，增值稅由何方負擔等文字，已符合當事人訂約時，預期於不能之情形
    ，除去後為給付之事實，其契約仍為有效之情形，且今自耕農之限制已刪除，開
    放可以移轉為共有，其不能之情形，既已除去，其契約當屬有效，況被告從無拒
    絕移轉共有之情事，亦無不當與違失，且原告與被告丙○○訂立買賣契約係為投
    資，而投資必有風險，如將投資不利歸咎被告，顯失公允等語資為抗辯。
三、本件原告主張被告甲○○、丙○○係父子，於八十六年十一月間向訴外人劉佳水
    洽商買賣坐落桃園縣中壢市○○段第一０五一地號、面積一千二百二十三平方公
    尺之農地事宜，並於同年十二月十九日訂立不動產買賣契約書，旋於八十七年一
    月九日將土地移轉登記與被告丙○○所有，而於土地移轉登記前，被告丙○○即
    與原告訂立不動產買賣契約，約定系爭土地中一百五十坪土地為買賣標的物，並
    以四百六十萬元為買賣價金，原告則於八十六年十二月一日、八十六年十二月八
    日、八十六年十二月二十九日各匯款一百萬元、二百萬元、一百六十萬元至被告
    甲○○設於新竹區中小企銀帳戶以支付買賣價金，復於八十七年一月三日原告與
    被告丙○○訂立不動產買賣契約書面，並特定買賣位置、範圍，且由被告甲○○
    作為被告丙○○之保證人等事實，業據原告提出土地登記謄本乙件、匯款單影本
    三件、不動產買賣契約書影本乙件為證，且為兩造所不爭執，應堪認定為真實。
四、按「以不能之給付為契約標的者，其契約為無效，但其不能情形可以除去，而當
    事人訂約時並預期於不能之情形除去後為給付者，其契約仍為有效」，民法第二
    百四十六條第一項但書定有明文，又私有農地所有權之移轉，其承受人以能自耕
    者為限，並不得移轉為共有，八十九年一月二十六日修正前之土地法第三十條第
    一項前段固有明文，惟土地法第三十條，係就私有農地所有權移轉之物權行為所
    作之強制規定，關於約定負擔移轉該項土地所有權之債權行為，則不在限制之列
    。故約定出賣私有農地與無自耕能力人之買賣契約，若有民法第二百四十六條第
    一項但書之情形，其契約仍為有效。土地法第三十條第一項規定，私有農地所有
    權之移轉，其承受人以能自耕者為限。關於私有農地之買賣，承受人如無自耕能
    力，則須約定由承買人指定登記與任何有自耕能力之第三人，或具體約定登記與
    有自耕能力之特定第三人；或在立約時承買人雖無自耕能力，而約定待承買人自
    己有自耕能力時方為移轉登記；或約定該項農地之所有權移轉與無自耕能力之特
    定第三人，待該第三人有自耕能力時再為移轉登記，其買賣契約始為有效（最高
    法院八十一年度台上字第一九八九號、七十八年度台上字第一六七七號判決意旨
    可資參照）。觀之本件原告與被告丙○○於八十七年一月三日訂立之不動產買賣
    契約書載明：「．．．第一條：．．．（二）甲方可承受本約不動產日檢齊文件
    辦理申報過戶．．．（六）甲方可承受本不動產日以後將過戶文件檢齊送交地政
    事務所收件．．．第三條：．．．契稅由甲方負擔，土地增值稅至八十八年止增
    值部份由乙方負擔。其後若未移轉登記，所增值部份，由甲方負擔．．．」，且
    於系爭買賣契約書附頁之買賣標示載有：「．．．批明：一、本約不動產承買人
    因登記受限，乙方應於登記完畢後即全部提供出來抵押登記與甲方。二、甲方承
    買部份若登記取得完畢後，前述抵押權甲方應無條件協同辦理抵押權塗銷」，此
    有兩造所不爭執之土地買賣契約書乙件附卷可按，足徵承買人即原告於立約時雖
    因無自耕能力無法取得系爭土地之所有權，惟雙方既約定原告於可承受本約不動
    產時方為辦理移轉登記之事宜，即係預期原告無自耕能力不能移轉登記之情形得
    除去，揆諸前揭說明，系爭不動產買賣契約應為有效，是被告丙○○取得系爭四
    百六十萬價金之利益，仍係據該有效之買賣契約，故尚難謂為無法律上原告受有
    利益，從而，原告依不當得利及保證之法律關係，訴請被告丙○○被告丙○○應
    給付原告四百六十萬元，及前述之法定利息，並主張對財產為強制執行無效果時
    ，由被告甲○○給付之，於法洵非有據，應予駁回。
五、原告陳明願供擔保請准宣告假行，惟原告之訴既經駁回，其假執行之聲請即失所
    附麗，應併駁回之。
六、兩造其餘攻擊防禦方法及舉證，要與判決基礎不生影響，爰不另一一論述，併此
    敘明。
七、據上論結，本件原告之訴為無理由，依民事訴訟法第七十八條，判決如主文。
中      華      民      國      八十九      年      十    月    九      日
                                        臺灣桃園地方法院民事第一庭
~B法      官  汪智陽
右正本係照原本作成
如對本判決上訴須於判決送達後廿日內向本院提出上訴狀
中      華      民      國    八十九    年      十      月              日
~B書  記  官  楊由漢


司法院資訊處製作；財團法人民間司法改革基金會備份。
